【裁判字號】    97,訴,328
【裁判日期】    990211
【裁判案由】    分割共有物
【裁判全文】
臺灣屏東地方法院民事判決               97年度訴字第328號
原      告  Ｆ○○
訴訟代理人  亥○○
被      告  辛○○
            戊○○
            庚○○
            Ｈ○○○
上  一  人
訴訟代理人  Ｊ○○
            Ｉ○○
被      告  丑○○
            子○○○
            丙○
兼上列二人
訴訟代理人  癸○○○
被      告  己○○
兼上列一人
訴訟代理人  壬○○
被      告  乙○○
            Ｅ○○
            宙○○
            天○○
            玄○○
                        之7
            地○○
            宇○○
            Ｄ○○○
            Ｂ○○
            Ａ○○
            Ｃ○○
            黃○○
            Ｇ○○○
            卯○○
                        之1
            辰○○
            申○○
            戌○○
            寅○○
            巳○○
            午○○
                        號4樓
            未○○
            酉○○
            丁○○○
            甲○○○
上列當事人間請求分割共有物事件，本院於民國99年1 月28日言
詞辯論終結，判決如下：
    主  文
被告Ｅ○○、宙○○、天○○、玄○○、地○○、宇○○、Ｄ○○○、Ｂ○○、Ａ○○、Ｃ○○、黃○○、Ｇ○○○、卯○○、
辰○○、申○○、戌○○、寅○○、巳○○、午○○、未○○、
酉○○、丁○○○、甲○○○應就其被繼承人董清連所遺坐落屏
東縣車城鄉○○段二一三之一地號土地，面積二一四四八平方公
尺，應有部分八分之一，辦理繼承登記。
兩造共有前項土地，准予分割為：如附圖所示編號(1)部分面積七
九○○平方公尺之土地分歸原告取得；附圖所示編號(2)部分面積
五二六六平方公尺之土地分歸被告辛○○、戊○○、庚○○、乙○○依原應有部分比例分別共有；附圖所示編號(3)部分面積七五
二平方公尺之土地分歸被告丙○取得；附圖所示編號(4)部分面積
七五二平方公尺之土地分歸被告己○○取得；附圖所示編號(5)部
分面積七五二平方公尺之土地分歸被告丑○○取得；附圖所示編
號(6)部分面積七五二平方公尺之土地分歸被告壬○○取得；附圖
所示編號(7)部分面積七五二平方公尺之土地分歸被告癸○○○取
得；附圖所示編號(8)部分面積七五二平方公尺之土地分歸被告Ｈ
○○○取得；附圖所示編號(9)部分面積七五二平方公尺之土地分
歸被告子○○○取得；附圖所示編號(10)部分面積二六三三平方公
尺之土地分歸被告Ｅ○○、宙○○、天○○、玄○○、地○○、
宇○○、Ｄ○○○、Ｂ○○、Ａ○○、Ｃ○○、黃○○、Ｇ○○○、卯○○、辰○○、申○○、戌○○、寅○○、巳○○、午○○、未○○、酉○○、丁○○○、甲○○○公同共有；附圖所示
三米道路面積三八五平方公尺之土地由兩造依附表所示應有部分
比例維持共有。
訴訟費用由兩造按附表所示應有部分比例負擔。
    事實及理由
一、按訴狀送達後，原告不得將原訴變更或追加他訴，但訴訟標
    的對於數人必須合一確定時，追加其原非當事人之人為當事
    人者，不在此限，民事訴訟法第255 條第1 項第5 款定有明
    文。本件原告起訴原以共有人之一張林梅瓊為被告，嗣張林
    梅瓊於民國98年8 月15日死亡，業由被告丑○○辦理分割繼
    承完畢，原告追加丑○○為本件分割共有物訴訟之被告，核
    無不合，自應准許。又訴外人董清連業於62年11月19日死亡
    ，原告於98年4 月28日具狀聲明由董清連之繼承人即被告Ｅ
    ○○、宙○○、天○○、玄○○、地○○、宇○○、Ｄ○○○、Ｂ○○、Ａ○○、Ｃ○○、黃○○、Ｇ○○○、卯○○
    、辰○○、申○○、戌○○、寅○○、巳○○、午○○、未
    ○○、酉○○、丁○○○、甲○○○承受訴訟，核於法均無
    不合，應予准許。
二、本件被告除己○○外，均未於最後言詞辯論期日到場，核無
    民事訴訟法第386 條各款所列情形，爰依原告之聲請，由其
    一造辯論而為判決。
三、原告主張：坐落屏東縣車城鄉○○段213 -1地號，地目旱，
    面積21448 平方公尺之土地（下稱系爭土地），係登記由原
    告及被告辛○○、戊○○、庚○○、Ｈ○○○、丑○○、子
    ○○○、丙○、癸○○○、己○○、壬○○、乙○○與董清
    連（業於62年12月19日死亡）分別共有，而被告Ｅ○○、宙
    ○○、天○○、玄○○、地○○、宇○○、Ｄ○○○、Ｂ○○、Ａ○○、Ｃ○○、黃○○、Ｇ○○○、卯○○、辰○○
    、申○○、戌○○、寅○○、巳○○、午○○、未○○、酉
    ○○、丁○○○、甲○○○均係董清連之繼承人，迄今未辦
    理繼承登記。又系爭土地並無因使用目的不能分割之情形，
    共有人間亦無就系爭土地約定不得分割，且兩造未能協議分
    割系爭土地，爰提起本件訴訟，請求判決分割等語。並聲明
    ：如主文所示。
四、被告陳述略以：
   (一)被告丑○○、Ｈ○○○、子○○○、丙○、癸○○○、己○○、壬○○部分：同意原告主張之分割方法等語。
   (二)被告辛○○、戊○○、庚○○、乙○○部分：我們分得之
     土地願維持共有。
   (三)被告卯○○、未○○、酉○○部分：對於原告主張之分割
     方法並無意見，且分得之土地願由董清連之繼承人維持共
     有等語。
   (四)被告Ｅ○○部分：希望分得之土地能保有通路對外出入等
     語。
   (五)其餘被告則經合法通知未於言詞辯論期日到場，亦未提出
     書狀作任何聲明或陳述。
五、按各共有人，除法令另有規定外，得隨時請求分割共有物；
    分割之方法不能協議決定，或於協議決定後因消滅時效完成
    經共有人拒絕履行者，法院得因任何共有人之請求，命為下
    列之分配：以原物分配於各共有人。但各共有人均受原物
    之分配顯有困難者，得將原物分配於部分共有人。原物分
    配顯有困難時，得變賣共有物，以價金分配於各共有人；或
    以原物之一部分分配於各共有人，他部分變賣，以價金分配
    於各共有人。以原物為分配時，如共有人中有未受分配，或
    不能按其應有部分受分配者，得以金錢補償之。以原物為分
    配時，因共有人之利益或其他必要情形，得就共有物之一部
    分仍維持共有，民法第823 條第1 項前段、第824 條第2 項
    、第3 項、第4 項分別定有明文。又分割共有物，性質上為
    處分行為，依民法第759 條規定，共有不動產之共有人有人
    死亡時，於其繼承人未為繼承登記以前，固不得分割共有物
    ，惟如於訴訟中，請求繼承人辦理繼承登記，並合併為分割
    共有物之請求，不但符合訴訟經濟原則，亦與民法第759 條
    及強制執行法第130 條規定之旨趣無違（最高法院69年台上
    字第1012號判例參照）。經查，原告主張系爭土地為原告與
    被告辛○○、戊○○、庚○○、Ｈ○○○、丑○○、子○○○、丙○、癸○○○、己○○、壬○○、乙○○與董清連分
    別共有，應有部分比例如附表所示，惟董清連業於62年12月
    19日死亡，而被告Ｅ○○、宙○○、天○○、玄○○、地○○、宇○○、Ｄ○○○、Ｂ○○、Ａ○○、Ｃ○○、黃○○
    、Ｇ○○○、卯○○、辰○○、申○○、戌○○、寅○○、
    巳○○、午○○、未○○、酉○○、丁○○○、甲○○○均
    係董清連之繼承人，迄今未辦理繼承登記之事實，業據其提
    出系爭土地登記謄本、地籍圖謄本、繼承系統表、被告之戶
    籍謄本等件為證，復為到場被告所不爭執，自堪憑信。準此
    ，系爭土地依其使用目的既無不能分割之情形，共有人間亦
    未以契約訂有不分割之限制，復無法協議分割系爭土地，則
    原告請求被告Ｅ○○、宙○○、天○○、玄○○、地○○、
    宇○○、Ｄ○○○、Ｂ○○、Ａ○○、Ｃ○○、黃○○、Ｇ
    ○○○、卯○○、辰○○、申○○、戌○○、寅○○、巳○○、午○○、未○○、酉○○、丁○○○、甲○○○應就系
    爭土地辦理繼承登記後並為裁判分割，自應准許。
六、再按，分割共有物之訴，法院就其分割方法，固有依民法第
    824 條所定之分配方法，命為適當分配之自由裁量權，而不
    受任何共有人主張之拘束，然其分割方法仍以適當為限，故
    法院應依共有物之性質、價值，斟酌各共有人之利害關係，
    其使用之狀況及當事人之意願，分割後之經濟效用，符合公
    平經濟原則，並兼顧全體共有人之利益，而為公平之分割。
    經查，系爭土地四周界線曲折，惟尚屬方整形狀之土地，並
    無從事農耕，亦無地上物等情，業經本院會同屏東縣恆春地
    政事務所人員至現場履勘屬實，製有勘驗筆錄與複丈成果圖
    各1 份附卷可稽。次查，被告Ｅ○○、宙○○、天○○、玄
    ○○、地○○、宇○○、Ｄ○○○、Ｂ○○、Ａ○○、Ｃ○○、黃○○、Ｇ○○○、卯○○、辰○○、申○○、戌○○
    、寅○○、巳○○、午○○、未○○、酉○○、丁○○○、
    甲○○○均係董清連之繼承人，人數多達23人，所繼承者為
    董清連所遺之系爭土地應有部分1/8 ，倘採用原物分割之方
    式，將導致土地細分，難以利用，顯不適當。本院審酌被告
    辛○○、戊○○、庚○○、乙○○及董清連之繼承人即被告
    卯○○、未○○、酉○○表示希望維持共有之意思，認原告
    主張之分割方法，已兼顧公平原則，符合當事人之意願，並
    酌留3 米道路面積385 平方公尺以供通行之用，應屬公允之
    分割方法。
七、綜上所述，原告本於共有物分割請求權，求為裁判分割，於
    法有據，本院審酌原告所主張之分割方法，尚屬公允適當，
    已如前述，爰判決如主文所示（如附圖編號7 部分面積記載
    5266平方公尺應屬誤繕，應係752 平方公尺）。
八、按分割共有物之訴，核其性質，兩造本可互換地位，原告提
    起本件訴訟於法雖屬有據，然被告之應訴乃法律規定所不得
    不然，是本件訴訟費用應由兩造依附表所示應有部分比例負
    擔始為公允。
九、訴訟費用負擔之依據：民事訴訟法第80條之1 。
中    華    民    國    99    年    2     月    11    日
                        民事第二庭  法  官  陳威宏
正本係照原本作成。
如對判決上訴，須於判決送達後二十日內向本院提出上訴狀，其
未表明上訴理由者，應於提出上訴後二十日內向本院補提理由書
狀（均須按他造當事人之人數附繕本）。
中    華    民    國    99    年    2     月    12    日
                                    書記官  陳勃諺
附表：
┌──┬──────┬─────┬───────────┐
│編號│共  有  人  │應有部分  │備                  註│
├──┼──────┼─────┼───────────┤
│ 1  │辛○○      │   1/16   │                      │
├──┼──────┼─────┼───────────┤
│ 2  │戊○○      │   1/16   │                      │
├──┼──────┼─────┼───────────┤
│ 3  │庚○○      │   1/16   │                      │
├──┼──────┼─────┼───────────┤
│ 4  │壬○○      │   1/28   │                      │
├──┼──────┼─────┼───────────┤
│ 5  │Ｈ○○○    │   1/28   │                      │
├──┼──────┼─────┼───────────┤
│ 6  │癸○○○    │   1/28   │                      │
├──┼──────┼─────┼───────────┤
│ 7  │子○○○    │   1/28   │                      │
├──┼──────┼─────┼───────────┤
│ 8  │丙○        │   1/28   │                      │
├──┼──────┼─────┼───────────┤
│ 9  │己○○      │   1/28   │                      │
├──┼──────┼─────┼───────────┤
│ 10 │Ｆ○○      │   3/8    │                      │
├──┼──────┼─────┼───────────┤
│ 11 │乙○○      │   1/16   │                      │
├──┼──────┼─────┼───────────┤
│ 12 │丑○○      │   1/28   │                      │
├──┼──────┼─────┼───────────┤
│ 13 │董清連      │   1/8    │由被告Ｅ○○、宙○○、│
│    │            │          │天○○、玄○○、地○○│
│    │            │          │、宇○○、Ｄ○○○、董│
│    │            │          │淑英、Ａ○○、Ｃ○○、│
│    │            │          │黃○○、Ｇ○○○、陳竣│
│    │            │          │吉、辰○○、申○○、陳│
│    │            │          │竣德、寅○○、巳○○、│
│    │            │          │午○○、未○○、酉○○│
│    │            │          │、丁○○○、甲○○○繼│
│    │            │          │承。                  │
└──┴──────┴─────┴───────────┘

司法院資訊處製作；財團法人民間司法改革基金會備份。
